---
title: "prova p2 séria"
output: pdf_document
date: "2023-06-25"
---

### Questão 6

Iremos montar um data frame com os dados do experimênto da questão

```{r}
#criação do data frame
x   <- c(7,8,15,11,9,10,12,17,13,18,19,15,14,18,19,17,16,18,19,25,22,23,18,20)     
xf  <- factor(c(5,5,5,5,5,5,10,10,10,10,10,10,15,15,15,15,15,15,20,20,20,20,20,20)) # 
df0 <- data.frame(x,xf) # data frame que representa os dados do experimênto da questão
# X é a tensão da madeira, variável aleatória de interesse
# xf é a concentração de madeira de lei na polpa, o fator
df0
```

Agora, criaremos um novo data frame em função dos níveis da porcentagem de conentração

```{r}
#níveis encontrados no fator
xfl <- levels(df0$xf) 
xfl
```

```{r}
#organizando os dados em listas em função dos níveis(para auxiliar na análise)
xfl1 <- df0[which(df0$xf=="5"),1]  # 05% de concentração de madeira de lei na polpa
xfl2 <- df0[which(df0$xf=="10"),1] # 10% de concentração de madeira de lei na polpa
xfl3 <- df0[which(df0$xf=="15"),1] # 15% de concentração de madeira de lei na polpa
xfl4 <- df0[which(df0$xf=="20"),1] # 20% de concentração de madeira de lei na polpa
df1  = list(pcnt_5=xfl1,pcnt_10=xfl2,pcnt_15=xfl3,pcnt_20=xfl4)

df1
```

1)  Análise descritiva criação de um novo data frame, agora em função dos níveis, junto as medidas de média, variância, desvio padrão e tamanho para cada fator

```{r}
aux1              <- aggregate(df0$x,by=list(df0$xf),FUN=length)
aux2              <- aggregate(df0$x,by=list(df0$xf),FUN=mean)
aux3              <- aggregate(df0$x,by=list(df0$xf),FUN=var)
aux4              <- aggregate(df0$x,by=list(df0$xf),FUN=sd)
tab.resumo        <- cbind(aux1,aux2$x,aux3$x,aux4$x)
names(tab.resumo) <- c("Fator","Tamanho","Media","Variancia","Desvio-Padrao")

tab.resumo
```

Boxplot para auxiliar na vizualização:

```{r}
boxplot(df0$x~df0$xf,xlab="tempo de resistência", ylab="concentração de madeira na polpa")
```

### 2,3, 4 e 5) Agora, realizaremos uma ANOVA, e o teste de bartlett para homocedasticidade

```{r}
  modelo <- aov(x~xf,data=df0) # definição do modelo
names(modelo)
smod <- summary(modelo);smod                # resultado do modelo, contendo soma dos quadrados, grau de liberdade, quadrado médio e razão f
coefficients(modelo)           # Estimativa dos parâmetros do modelo ANOVA
bartlett.test(x~xf,data=df0) 
```

De acrodo com os teste ANOVA, podemos assumir que existe diferença significativa entre a tensão da madeira entre os 4 níveis de concentração de madeira na polpa.Porém, pelo teste de bartlett, temos que a variância é constante para os diferentes níveis do fator do fator.

A hipotese de igualdade de médias foi rejeitada, então apresentaremos estimativas intervalares para elas, além de realizar um procedimênto de comparações múltiplas para determinar quais diferenças entre médias são significativas.

6) Estimação intervalar

```{r}
# Numero de niveis de tamanhos amostrais dos fatores 

I <- length(levels(df0$xf))       # numero de niveis do fator
n1 <- length(which(df0$xf=="05")) # tamanho da amostra da populacao 1
n2 <- length(which(df0$xf=="10")) # tamanho da amostra da populacao 2
n3 <- length(which(df0$xf=="15")) # tamanho da amostra da populacao 3
n4 <- length(which(df0$xf=="20")) # tamanho da amostra da populacao 4
n5 <- length(which(df0$xf=="25")) # tamanho da amostra da populacao 5
n <- n1+n2+n3+n4+n5               # tamanho da amostral total

#Estimativa intervalar para as médias

ic.mu1 <- confint(modelo)[1,]
ic.mu2 <- confint(modelo)[1,]+as.numeric(coefficients(modelo)[2])
ic.mu3 <- confint(modelo)[1,]+as.numeric(coefficients(modelo)[3])
ic.mu4 <- confint(modelo)[1,]+as.numeric(coefficients(modelo)[4])
ic.mu1 # estimativa para 05% de concentração 
ic.mu2 # Estimativa para 10% de concentração 
ic.mu3 # Estimativa para 15% de concentração 
ic.mu4 # Estimativa para 20% de concentração 

```
7) Agora, utilizaremos o método de Tukey para realizar comparações múltiplas entre as médias dos diferentes níveis do fator
```{r}
tukey <- TukeyHSD(modelo);tukey
plot(tukey,las=2)
```
Pelo resultado do método de Tukey, podemos afirmar que que apenas no intervalo de 10% de concetração a 
15% de concentração não existe diferença estatísticamente significativa entre as médias 

8 e 9) Agroa, apresentaremos uma Análise residual residual para verificar a adequação do modelo proposto 
```{r}
r_squared <- smod[[1]]$`Pr(>F)`[1] # coeficiente de explicação 
sq.residual <- sum(residuals(modelo)^(2))
sigma.hat2 <- sq.residual/df.residual(modelo)
sigma.hat <- sqrt(sigma.hat2)
par(mfrow=c(2,2))
boxplot(modelo$residuals~modelo$model[,2],xlab="concentração de madeira na polpa",ylab=expression(r),
        names=c("05","10","15","20"),col=c("tan","tan1","tan2","tan3"))
plot(modelo$residuals~modelo$fitted.values,xlab="Valores ajustados",ylab=expression(r))
qqnorm(modelo$residuals/sigma.hat,xlab="Quantis teóricos",ylab=expression(u==r/hat(sigma)),main="")
qqline(modelo$residuals/sigma.hat,col="red")
plot(modelo$fitted.values,sqrt(abs(modelo$residuals/sigma.hat)),
     xlab="Valores ajustados",ylab=expression(sqrt(abs(u))))
```

